臺灣基隆地方法院民事簡易判決　　　　100年度基簡字第433號
原　　　告　趙國樑
被　　　告　劉娟滿
上列當事人間返還不當得利事件，本院於民國100年9月6日言詞
辯論終結，判決如下：
    主      文
原告之訴駁回。
訴訟費用新台幣壹仟玖佰玖拾元由原告負擔。
    事實及理由
一、原告起訴主張：
(一)原告趙國樑與被告劉娟滿原係夫妻關係(嗣已離婚)。被告於
    兩造婚姻關係存續中之民國98年11月2日，未經原告之同意
    ，擅自竊取原告所有在花旗(台灣)銀行股份有限公司( 下稱
    花旗銀行 )開立之0000000000號帳戶存摺及印章，並於同日
    以臨櫃方式親領新台幣(下同)40,000元，復以匯款方式匯入
    144,000元至被告在台灣中小企業銀行(下稱台灣中小企業銀
    行 )開立之00000000000號帳戶，合計共盜領184,000元。被
    告並無權領取原告存款，其無法律上之原因，受有取得184,
    000元之利益，而致原告受有喪失184,000元之損害，為此，
    本於不當得利之法律關係，提起本件訴訟。並聲明：被告應
    給付原告184,0 00元，及自起訴狀繕本送達之翌日起至清償
    日止，按週年利率百分之5計算之利息。
(二)對被告答辯所為之陳述：
    原告否認平常將原告所有之存摺、印章交付被告保管之情，
    原告所有之存摺、印章係放置在家中抽屜裡，方遭被告盜用
    ；且原告可以自己處理自己之債務，無須被告先行提款再代
    原告繳款。再者，被告代清償之卡債，幾乎都是用在被告身
    上，被告當然有不當得利。
二、被告則以：兩造於98年間仍為夫妻，當時原告所有之存摺、
    印章等物均係交由被告保管，且家庭之保險、生活支出及原
    告所欠卡債、房貸亦均係由被告代為支付。嗣被告慮及原告
    各項欠款之利息過高，乃決定將債務整合，嗣因花旗銀行有
    提供優惠信貸，被告遂與原告商量，經原告同意後以原告名
    義貸款，共貸得198,000元並匯入原告在花旗銀行開立之上
    開帳戶，被告則於花旗銀行撥款後，持被告保管之原告所有
    存摺、印章提領現金40,000元，並將144,000元匯入被告在
    台灣中小企業銀行開立之上開帳戶。上開提領及匯入之款項
    ，除用以繳付原告所積欠花旗銀行之卡債51,500元、永豐商
    業銀行股份有限公司(下稱永豐銀行)之卡債92,921元外，餘
    款則預留作為繳付房貸14,000元及家庭之日常保險、生活開
    銷之用，並未將上開184,000元挪歸己有，自無原告所稱之
    不當得利等語。並聲明：原告之訴駁回，如受不利益判決，
    願供擔保請准免為假執行。
三、兩造不爭執之事項：
    兩造曾為夫妻，被告於兩造婚姻關係存續中之98年11月2日
    ，持原告所有在花旗銀行開立之上開帳戶存摺及印章，提領
    現金40,000元，同時將144,000元轉帳匯入被告在台灣中小
    企業銀行開立之上開帳戶，合計184,000元。
四、兩造爭執之事項：
    被告提領原告之存款184,000元有無法律上之原因？是否因
    此致原告受有損害？
五、得心證之理由：
(一)144,421部分：
    被告辯稱其提領原告之存款184,000元後，其中51,500元用
    以繳付原告所積欠花旗銀行之卡債、92,921元用以繳付原告
    所積欠永豐銀行之卡債，並有花旗銀行100年7月27日(100)
    政查字第47217號函暨信用卡清償紀錄、永豐銀行100年8月
    10日永豐銀信用控管部(100)字第00376號函暨持卡人趙國樑
    (即原告)之繳款明細等件附卷可稽，原告就此亦不爭執，被
    告此部分之抗辯，自堪信實。被告提領原告存款，其中144,
    421元(92,921＋51,500＝144,421)既係為原告代繳積欠之卡
    債，終局歸由原告受益，自不符「致他人受損害」之不當得
    利要件，原告此部分之主張，自無可採。至於原告積欠之卡
    債，因原告係信用卡之申請人依約自應負清償之責任，實際
    究否由原告享受刷卡之利益，則非所問。
(二)39,579部分：
  1.按無法律上之原因而受利益，致他人受損害者，應返還其利
    益，民法第179條前段定有明文。又當事人主張有利於己之
    事實者，就其事實有舉證之責任，民事訴訟法第277條前段
    定有明文。而民事訴訟如係由原告主張權利者，應先由原告
    負舉證之責，若原告先不能舉證，以證實自己主張之事實為
    真實，則被告就其抗辯事實即令不能舉證，或其所舉證據尚
    有疵累，亦應駁回原告之請求，最高法院17年上字第917 號
    判例可資參照。是主張不當得利請求權存在之當事人，對於
    不當得利請求權之成立要件應負舉證責任，即應證明他方係
    無法律上之原因而受利益，致其受有損害；如受利益人係因
    給付而得利時，所謂無法律上之原因，係指給付欠缺給付之
    目的，故主張該項不當得利請求權存在之當事人，自應舉證
    證明該給付欠缺給付之目的，最高法院97年度台上字第332
    號判決意旨亦可參照。復按「夫妻於日常家務，互為代理人
    。」民法第1003條第1項定有明文。又夫妻間就相互間之財
    務收支、管理等項，核屬日常家務之重要事項，自屬本條所
    稱之日常家務，而應承認其互為代理所為法律行為之效力。
    再者，夫妻之一方(被告)得他方(原告)之同意，以他方之銀
    行存款繳付欠債及生活費用等日家生活開銷，在現今家庭中
    並不少見，當屬夫妻間互為代理行為之一部。
  2.本件被告抗辯原告將其所有之存摺、印章等物交由被告保管
    ，以繳付家庭日常支出，此雖為被告所否認，然如前所述，
    夫妻一方保管他方存摺、印章，並在日常生活開銷之範圍內
    使用他方之銀行存款，係屬夫妻互為代理，且於現今家庭並
    不少見，則否認此一常態事實及主張被告不當得利之原告自
    應就被告係無法律上之原因(未經原告同意而盜領存款)而取
    得銀行存款負舉證責任，然原告就此有利之事實，始終未能
    舉證以實其說，是原告主張被告無法律上之原因而領取原告
    銀行存款之事實，已難採信。
  3.況按「家庭生活費用，除法律或契約另有約定外，由夫妻各
    依其經濟能力、家事勞動或其他情事分擔之。」民法第1003
    條之1第1項定有明文。原告依法本有共同分擔家庭費用之義
    務，且家庭生活開銷本具長期性、累積性，有時部分開銷亦
    難以索取發票或收據，夫妻之一方取用他方部分金錢用以支
    付共同生活費用，於不逾越通常生活之程度內，應屬合理正
    當。退而言之，本件被告縱未經原告同意而擅領銀行存款，
    然其中大部分已清償卡債，其餘39,579元，作為日常家庭生
    活開支、保險及房貸之用，亦屬合理之範圍，此外，原告復
    未能舉證證明被告已將39,579元悉數挪供己用，亦與不得當
    利之要件有違。
六、從而，原告依不當得利之法律關係，請求被告給付184,000
    元及法定遲延利息，為無理由，應予駁回。
七、據上論結，本件原告之訴為無理由，依民事訴訟法第78條、
    第87條第1項，判決如主文。
中    華    民    國    100   年    9     月    20    日
                  基隆簡易庭法  官  徐世禎
以上正本係照原本作成。
對於本件判決如有不服，應於收受送達後20日內向本院提出上訴
書狀，上訴於本院合議庭，並按他造當事人之人數附具繕本。
中    華    民    國   100    年    9     月    20    日
                            書記官  陸清敏